ACORDAO-COMPLETO-2479796

ACÓRDÃO 11489/2021 ATA 30/2021 - PRIMEIRA CÂMARA

VISTOS, relatados e discutidos estes autos de aposentadorias deferidas pela Fundação Universidade Federal do Piauí, objeto, anteriormente, dos Acórdão 3180/2012-TCU-Segunda Câmara, 3.092/2015-Plenário e 10.412/2020-1ª Câmara,
ACORDAM os Ministros do Tribunal de Contas da União, reunidos em sessão da Primeira Câmara, com fulcro nos arts. 1º, inciso V, e 39, inciso II, da Lei 8.443/1992, c/c o art. 262 do Regimento Interno, e diante das razões expostas pelo Relator, em:
9.1. aplicar ao sr. Lauro Oliveira Viana, em face do descumprimento do item 1.7.1 do Acórdão 3092/2015-TCU-Plenário, a multa prevista no art. 58, inciso IV, da Lei 8.443/1992, no valor de R$ 4.000,00 (quatro mil reais) ;
9.2. fixar o prazo de 15 (quinze) dias, a contar da notificação, para que o responsável comprove, perante o Tribunal, o recolhimento da dívida aos cofres do Tesouro Nacional, atualizada monetariamente a partir do dia seguinte ao término do prazo ora estabelecido, até a data do efetivo recolhimento;
9.3. determinar à Fundação Universidade Federal do Piauí que promova, caso não comprovado o tempestivo recolhimento, o desconto integral ou parcelado da multa estipulada no subitem 9.1 deste Acórdão sobre os vencimentos do responsável, observados os limites previstos na legislação pertinente, nos termos do art. 28, inciso I, da Lei 8.443/1992, c/c o art. 219, inciso I, do Regimento Interno do TCU;
9.4. autorizar, desde logo, nos termos do art. 28, inciso II, da Lei 8.443/1992, a cobrança judicial da multa referida no subitem 9.1, caso não recolhida tempestivamente pelo responsável e inviabilizado o desconto em folha da dívida;
9.5. determinar, ainda, à Fundação Universidade Federal do Piauí que:
9.5.1. proceda, com efeitos iniciados em 15/5/2014, data do trânsito em julgado da sentença proferida no MS 31.412/DF, à absorção gradual da vantagem referente à URP de fevereiro de 1989 paga ao sr. Sergio Ibiapina Ferreira Costa e às pensionistas do sr. Roger Aragon de Moraes Marinho, mediante sua compensação - sem redução nominal do montante dos proventos - com os acréscimos decorrentes de novas estruturas remuneratórias definidas por lei com eficácia posterior à referida decisão, a exemplo da Lei 13.325/2016;
9.5.2. quantifique, no prazo de 60 (sessenta) dias a contar da ciência desta deliberação, os valores pagos a título de URP ao sr. Sergio Ibiapina Ferreira Costa e às pensionistas do sr. Roger Aragon de Moraes Marinho em desconformidade com a sistemática indicada no item precedente, promovendo, na sequência, nos termos do art. 46 da Lei 8.112/1990, a correspondente reposição ao erário;
9.5.3. uma vez concluída a absorção integral da parcela alusiva à URP, emita e cadastre no sistema e-Pessoal ato de alteração de aposentadoria para o sr. Sergio Ibiapina Ferreira Costa, escoimado da irregularidade.

Monitoramento de deliberação alusiva a aposentadorias deferidas no âmbito da Fundação Universidade Federal do Piauí (FUFPI).

Primeira Câmara

Fundação Universidade Federal do Piauí.

3. Interessados/Responsáveis:
3.1. Interessados: Roger Aragon de Moraes Marinho (XXX.901.433-XX); Sergio Ibiapina Ferreira Costa (XXX.706.973-XX)
3.2. Responsável: Lauro Oliveira Viana (XXX.405.753-XX).

13.1. Ministros presentes: Walton Alencar Rodrigues (Presidente), Vital do Rêgo e Jorge Oliveira.
13.2. Ministro-Substituto convocado: Marcos Bemquerer Costa (Relator).
13.3. Ministro-Substituto presente: Weder de Oliveira.

Associação dos Docentes da Universidade Federal do Piaui - ADUFPISSIND

MARCOS BEMQUERER

Adoto como relatório, com os ajustes de forma pertinentes, a instrução elaborada no âmbito da Secretaria de Fiscalização de Integridade de Atos e Pagamentos de Pessoal e de Benefícios Sociais (Sefip) , a qual contou com a anuência dos dirigentes da unidade técnica e do representante do Ministério Público nos autos:
"INTRODUÇÃO
Trata-se de monitoramento do Acórdão 3180/2012-TCU-Segunda Câmara, de 8/5/2012, Relator Augusto Nardes (peça 1, p. 67-68) , que considerou ilegais os atos de concessão de aposentadoria dos interessados acima elencados, em razão de parcela judicial referente à URP (26,05%) , do Acórdão 3092/2015-TCU-Plenário, de 9/12/2015, Relator Benjamin Zymler (peça 10) , que determinou a absorção gradual da rubrica a partir do trânsito em julgado do MS 31.412/DF, e do Acórdão 10420/2020-TCU-Primeira Câmara, de 29/9/2020, também relatado pelo Ministro Benjamin Zymler (peça 35) , que reiterou as deliberações do segundo Acórdão e determinou a audiência do gestor responsável pelo descumprimento.
HISTÓRICO
No âmbito da [primeira] deliberação, foram feitas as seguintes determinações:
'9.1. considerar ilegais os atos de fls. 2/12, de interesse de Roger Aragon de Moraes Marinho (fls. 2/7) e Sérgio Ibiapina Ferreira Costa (fls. 8/12) , negando-lhes os respectivos registros; 
9.2. dispensar o ressarcimento das quantias indevidamente recebidas, em boa-fé, consoante o disposto no Enunciado n° 106 da Súmula de Jurisprudência do TCU; 
9.3. determinar à Fundação Universidade Federal do Piauí (FUFPI) que: 
9.3.1. promova a restituição dos valores indevidamente pagos aos aposentados Agenor de Sousa Martins, Delson Castelo Branco Rocha e Edison Gayoso Castelo Branco Barbosa, nos termos do art. 46 da Lei 8.112/1990, tão logo seja desconstituída a decisão judicial proferida no MS n° 2005.40.00.000458-9, impetrado pela Associação dos Docentes da Universidade Federal do Piauí, contra o ato do Reitor da Universidade, que suspendeu o pagamento da parcela de 26,05%, referente à URP de fevereiro de 1989, em cumprimento a determinação desta Corte de Contas; 
9.3.2. dê ciência, no prazo de 15 (quinze) dias, contado da notificação, do inteiro teor desta deliberação aos interessados cujos atos foram considerados ilegais, alertando-os de que o efeito suspensivo proveniente da interposição de eventuais recursos não os exime da devolução dos valores percebidos indevidamente, caso os recursos não sejam providos'.
Monitoramento iniciado em 31/8/2015 (peça 7) verificou a existência de decisão judicial transitada em julgado, no âmbito do Mandado de Segurança 31.412 (MS 31.412) , que garantia o pagamento da URP aos interessados, além de apontar erro material no Acórdão 3180/2012-TCU-Segunda Câmara.
Foi então proferido o Acórdão 3092/2015-TCU-Plenário, de relatoria do e. Ministro Benjamin Zymler, nos seguintes termos (peça 10) :
'Os Ministros do Tribunal de Contas da União, reunidos em sessão Plenária, ACORDAM, por unanimidade, com fundamento nos arts. 1º, inciso V, e 39, inciso II, da Lei nº 8.443/1992, c/c o art. 143, incisos II e V, do Regimento Interno, em retificar, por erro material, o subitem 9.3.1 do Acórdão 3180/2012-TCU-Segunda Câmara, mediante a substituição dos nomes ali indicados pelos nomes dos inativos Roger Aragon de Moraes Marinho e Sergio Ibiapina Ferreira Costa, bem como em mandar fazer a determinação adiante especificada e em autorizar o oportuno arquivamento deste processo, de acordo com os pareceres emitidos nos autos:
 (...) 
1.7. Determinações/Recomendações/Orientações: 
1.7.1. Determinar à Fundação Universidade Federal do Piauí que, a partir de 15/5/2014, data do trânsito em julgado do Mandado de Segurança 31.412/DF, promova, em consonância com o entendimento expresso no Acórdão 7856/2014-TCU-Primeira Câmara, a absorção gradual da vantagem referente à URP de fevereiro de 1989, paga em destacado sob o título 'DECISÃO JUDICIAL TRANS JUG APO' a Roger Aragon de Moraes Marinho e Sergio Ibiapina Ferreira Costa, mediante sua compensação - sem redução nominal do montante dos proventos - com os acréscimos decorrentes de novas estruturas remuneratórias definidas por lei com eficácia posterior à respectiva decisão judicial'.
Devidamente comunicada da decisão (peças 11-15, 17, 19-21 e 25) , a jurisdicionada informou sobre as dificuldades na exclusão da parcela de URP dos inativos (peças 16, 18, 22 e 26) . Posteriormente informou sobre o envio de ato da pensão civil instituída por Roger Aragon de Moraes Marinho (peça 23) .
Monitoramento realizado em 18/6/2020 (peça 32) constatou que a parcela de URP (26,05%) permanecia nos proventos de Sergio Ibiapina Ferreira Costa e na base de cálculo da pensão instituída por Roger Aragon de Moraes Marinho (falecido em 27/10/2017) , no valor de R$ 444,43, para ambos os inativos.
Também se verificou que não havia sido enviado novo ato de aposentadoria em favor de Sergio Ibiapina Ferreira Costa e que havia sido cadastrado ato de pensão de Roger Aragon de Moraes Marinho, no qual constava a parcela de URP.
Foi então prolatado o Acórdão 10420/2020-TCU-Primeira Câmara, de 29/9/2020, Relator Benjamin Zymler (peça 35) :
'1.7.1. Determinar à Fundação Universidade Federal do Piauí, com fulcro nos arts. 71, inciso IX, da Constituição Federal e 262 do Regimento Interno do Tribunal, em reiteração ao Acórdão 3092/2015-TCU-Plenário, que proceda, com efeitos iniciados em 15/5/2014, data do trânsito em julgado da sentença proferida no MS 31.412/DF, à absorção gradual da vantagem referente à URP de fevereiro de 1989 paga ao sr. Sergio Ibiapina Ferreira Costa e às beneficiárias da pensão civil instituída pelo sr. Roger Aragon de Moraes Marinho, mediante sua compensação - sem redução nominal do montante dos proventos - com os acréscimos decorrentes de novas estruturas remuneratórias definidas por lei com eficácia posterior à referida decisão judicial, a exemplo da Lei 13.325/2016. 
1.7.2. Determinar, ainda, à Fundação Universidade Federal do Piauí que: 
1.7.2.1 quantifique, no prazo de 60 (sessenta) dias a contar da ciência desta deliberação, os valores pagos a título de URP ao sr. Sergio Ibiapina Ferreira Costa e às beneficiárias da pensão civil instituída pelo sr. Roger Aragon de Moraes Marinho, a partir de sua notificação do Acórdão 3092/2015-TCU-Plenário, e promova, nos termos do art. 46 da Lei 8.112/1990, a correspondente reposição ao Erário;
1.7.2.2. uma vez concluída a absorção integral da parcela alusiva à URP, emita e cadastre no sistema e-Pessoal ato de alteração de aposentadoria para o sr. Sergio Ibiapina Ferreira Costa, escoimado da irregularidade. 
1.7.3. Autorizar a Sefip a promover a audiência do sr. Lauro Oliveira Viana, Superintendente de Recursos Humanos da FUFPI, acerca do descumprimento do item 1.7.1 do Acórdão 3092/2015-TCU-Plenário, referente à absorção gradual da URP'.
Realizada a audiência do Sr. Lauro Oliveira Viana (peças 38 e 47) , o gestor apresentou suas razões de justificativa (peças 39-46, sendo 48-55 duplicadas) .
EXAME TÉCNICO
Pesquisa ao Siape demonstra que a parcela impugnada por esta Corte continua sendo paga ao inativo Sergio Ibiapina Ferreira Costa e às beneficiárias da pensão instituída por Roger Aragon de Moraes Marinho (peças 66-68) .
Consulta ao e-Pessoal aponta que não foi cadastrado novo ato concessório em nome do aposentado Sergio Ibiapina Ferreira Costa e que, conforme peça 29, no ato de concessão de pensão civil instituída por Roger Aragon de Moraes Marinho, consta a parcela relativa à URP (peça 69) .
Não consta dos autos qualquer informação sobre a data em que o inativo e as beneficiárias de pensão tomaram conhecimento do Acórdão 3092/2015-TCU-Plenário, Relator Benjamin Zymler, de 9/12/2015 (peça 10) , tampouco acerca de qualquer levantamento de possíveis valores indevidamente recebidos, desde a data de sua notificação, com vistas à reposição ao erário.
As razões de justificativa apresentadas pelo Sr. Lauro Oliveira Viana (peças 39-46) para o não cumprimento dos Acórdãos aqui monitorados são resumidas a seguir:
a exclusão das rubricas decorrentes de ações judiciais depende de homologação pelo Ministério da Economia, não sendo possível que a Universidade proceda à exclusão por meios próprios;
para que seja feita qualquer alteração em rubricas decorrentes de ações judiciais, o módulo de Ações Judiciais do Sigepe exige parecer de força executória expedido pela Advocacia-Geral da União;
os esforços envidados pela UFPI para obtenção de referidos pareceres de força executória vêm se mostrando infrutíferos;
a Portaria Normativa n° 2, de 6/4/2017, do então Ministério do Planejamento, Desenvolvimento e Gestão, exige, para a exclusão de rubricas decorrentes de ações judiciais, parecer de força executória exarado pela Advocacia-Geral da União;
falta de pessoal qualificado para realizar as atividades necessárias ao cumprimento das determinações, em razão de muitos cargos da Superintendência de Recursos Humanos (SRH) exigirem apenas nível médio de escolaridade;
cessão a outro órgão da única servidora que se dedicava exclusivamente ao controle e resposta aos ofícios encaminhados pelo TCU;
número insuficiente de servidores, situação que seria regularizada em novembro de 2020 com por meio de novas posses;
dificuldade de manter os fluxos de trabalho em razão da pandemia; e
o Mandado de Segurança Coletivo nº 31.412-DF fundamenta a continuidade do pagamento da URP.
Análise das razões de justificativa do Sr. Lauro Oliveira Viana
A peça principal das razões de justificativa apresentadas pelo gestor incluiu, em seu último parágrafo (peça 39, p. 8) , pedido de prorrogação de prazo para atendimento das determinações desta Corte, razão pela qual o mesmo documento foi juntado mais de uma vez nos presentes autos (peça 56) , de modo a servir tanto como resposta à sua audiência (peça 39) quanto para solicitar a dilação do prazo (peça 56) .
Em seu despacho denegatório da prorrogação solicitada (peça 59) , o Relator Benjamin Zymler examinou os argumentos apresentados pelo Sr. Lauro Oliveira Viana naquele pedido de dilação, que se torna simultaneamente, por se tratar do mesmo documento, o exame das próprias razões de justificativa do gestor.
Vale transcrever o entendimento do Relator acerca dos argumentos trazidos pelo gestor (peça 59) :
'...........................................................................................................................................
7.	 As disposições dos Acórdão 3092/2015-TCU-Plenário e 10.412/2020-1ª Câmara são determinações objetivas do Tribunal que obrigam seus destinatários, sob pena de aplicação, entre outras, da sanção prevista no art. 58, § 1º, da Lei 8.443/1992.
8.	Por outro lado, o prazo para sustação dos pagamentos tidos por irregulares, em casos da espécie, é dado pelo próprio Regimento Interno desta Corte (art. 262) , não sendo possível aos relatores disporem monocraticamente de forma diversa.
9.	No que diz respeito à emissão e cadastramento de novos atos concessórios, em substituição àqueles considerados ilegais pelo TCU, muito embora o prazo fixado de trinta dias não esteja previsto regimentalmente, trata-se de medida que se impõe ao ente jurisdicionado como forma de garantir a continuidade do pagamento dos proventos, já que, com a negativa de registro, tais atos deixam de produzir seus regulares efeitos.
10.	Nesse contexto, as alegações deduzidas pelo gestor de recursos humanos da FUFPI sugerem preocupante desconhecimento acerca da autoridade e das competências deste Tribunal de Contas da União no exercício do controle externo da administração, notadamente no tocante ao pagamento de vantagens indevidas a servidores públicos federais. 
11.	De fato, as duas deliberações acima referidas foram taxativas em ordenar à entidade que, 'a partir de 15/5/2014, data do trânsito em julgado do Mandado de Segurança 31.412/DF, promova (...) a absorção gradual da vantagem referente à URP de fevereiro de 1989, paga em destacado sob o título 'DECISÃO JUDICIAL TRANS JUG APO' a Roger Aragon de Moraes Marinho e Sergio Ibiapina Ferreira Costa, mediante sua compensação - sem redução nominal do montante dos proventos - com os acréscimos decorrentes de novas estruturas remuneratórias definidas por lei com eficácia posterior à respectiva decisão judicial'.
12.	Assim, causa espécie que o gestor responsável pela implementação das medidas ordenadas pelo Tribunal - de fácil apreensão e operacionalização, diga-se de passagem - passe anos no aguardo de autorização ou aprovação de outras instâncias administrativas para cumprir aquilo que, então, já se apresentava como seu dever funcional.
13.	Vale lembrar que a determinação do TCU à FUFPI, uma vez aperfeiçoada pelo decurso do prazo legal, não se encontra mais sujeita ao juízo de conveniência e oportunidade de seus dirigentes. Antes, reveste-se de caráter coativo, nos termos do art. 71, inciso IX, da Constituição Federal, sujeitando os responsáveis por eventual desobediência às penalidades previstas na Lei 8.443/1992. No ponto, é oportuna a observação há muito feita pelo saudoso Ministro Bento Bugarin nos autos do TC-Processo 009.987/1996-7: 'as decisões do TCU não são passíveis de discussão no âmbito da Administração Pública, devendo todos que dela participarem observar seus ditames'.
14.	Portanto, se inconformismo ou dúvidas havia em relação à deliberação do TCU, caberia ao preposto da FUFPI, tempestivamente, interpor os recursos próprios, previstos na Lei Orgânica e no Regimento Interno desta Corte. O que não poderia - como não pode - é, deliberadamente, deixar de cumprir ordem expressa do Tribunal, mormente sob o pretexto de aguardar parecer do órgão jurídico da entidade, de resto sem nenhum efeito vinculativo.
15.	A propósito, a alusão feita pelo responsável à Portaria Normativa 2/2017, do Ministério da Economia, soa de todo impertinente. O normativo, na realidade, disciplina o recadastramento de ações judiciais com o fito de impedir a realização de pagamentos irregulares a esse título - como aqueles que ora continuam sendo feitos pela Universidade do Piauí -, e não para regulamentar o cumprimento das ordens oriundas desta Corte de Contas, efetuadas com fundamento no inciso IX do art. 71 da CF/1988, sobretudo aquelas que buscam, precisamente, dar fim a execuções em excesso de sentenças judiciais.
16.	Aliás, a tramitação, no âmbito do Supremo Tribunal Federal, do Mandado de Segurança 31.412/DF já era de conhecimento do TCU quando prolatado o Acórdão 3092/2015-TCU-Plenário. Com efeito, esse foi o motivo pelo qual se determinou que a absorção da rubrica judicial se desse em relação aos planos de carreira instituídos posteriormente à data do trânsito em julgado da respectiva decisão de mérito, tudo em perfeita harmonia com a tese de repercussão geral fixada pela própria Suprema Corte no RE 596.663-RJ (v. tese 494) .'
Irretocável o exame realizado, cumpre ainda pontuar que o mesmo documento, com o exato teor, que é a peça principal das razões de justificativa apresentadas pelo Sr. Lauro Oliveira Viana (peça 39) , e que também serviu como pedido de prorrogação de prazo (peça 56) , foi utilizado em inúmeros outros processos de mesma natureza, envolvendo o descumprimento, pelo mesmo gestor, de determinações desta Corte voltadas à absorção de parcelas judiciais. 
Apenas a parte introdutória, com os números dos acórdãos prolatados e nomes dos interessados envolvidos, foi modificada conforme o caso, mantendo-se inalterado o teor das alegações trazidas pelo gestor.
Dessa forma, os argumentos ali expostos já foram analisados, não apenas nestes, mas em outros autos, a exemplo do TC Processo 004.451/2010-4. Assim, pede-se vênia para transcrever trecho de despacho do Relator exarado naqueles autos (peça 115 do referido TC) :
' (...) 
11.	Convém, ainda, tecer algumas considerações sobre as alegações deduzidas pelo gestor de recursos humanos da UFPI, ressaltando-se, desde já, o seu completo desconhecimento acerca das competências e das atribuições do Tribunal de Contas da União no que diz respeito ao controle dos gastos públicos, notadamente em relação ao pagamento de vantagens indevidas aos servidores públicos federais. Senão vejamos.
12.	A determinação desta Corte de Contas foi taxativa no sentido de que, a partir de 15/5/2014, data do trânsito em julgado do Mandado de Segurança 31.412/DF, o órgão jurisdicionado deve promover, em consonância com o entendimento expresso no Acórdão 2334/2016-TCU-Primeira Câmara e sob pena de responsabilidade solidária da autoridade administrativa omissa, a absorção gradual da vantagem referente à URP de fevereiro de 1989, paga em destacado sob o título 'DECISÃO JUDICIAL TRANS JUG APO' aos Srs. Maria Veralucia Leite Nogueira (XXX.410.253-XX) e Onofre Martins de Sousa Filho (XXX.796.906-XX) , mediante sua compensação - sem redução nominal do montante dos proventos - com os acréscimos decorrentes de novas estruturas remuneratórias definidas por lei com eficácia posterior à respectiva decisão judicial.
13.	Ao tomar ciência da deliberação deste Tribunal, que determinou expressamente a imediata absorção da vantagem tida por ilegal, não cabe ao gestor responsável efetuar consulta à respectiva Procuradoria Federal com a finalidade de buscar esclarecimentos sobre a continuidade ou não do pagamento da vantagem indevida. Tampouco se faz necessária a instauração de processos administrativos em relação aos servidores interessados para que se manifestem sobre a deliberação deste Tribunal, conforme previsto no enunciado da Súmula Vinculante 3 do STF, in verbis:
'Nos processos perante o Tribunal de Contas da União asseguram-se o contraditório e a ampla defesa quando da decisão puder resultar anulação ou revogação de ato administrativo que beneficie o interessado, excetuada a apreciação da legalidade do ato de concessão inicial de aposentadoria, reforma e pensão'.
14.	Isso porque a determinação do TCU à UFPI não se encontra mais sujeita ao juízo de conveniência e oportunidade de seus dirigentes. Mais que isso, revestia-se, como se reveste, de caráter coativo, nos termos do art. 71, inciso IX, da Constituição Federal, sujeitando os responsáveis por eventual desobediência às penalidades previstas na Lei 8.443/1992, particularmente no inciso IV e no § 1º de seu art. 58. No ponto, é oportuna a observação feita pelo saudoso Ministro Bento Bugarin nos autos do TC-Processo 009.987/1996-7: 'as decisões do TCU não são passíveis de discussão no âmbito da Administração Pública, devendo todos que dela participarem observar seus ditames'.
15.	Portanto, se dúvidas ou inconformismo havia em relação à deliberação do TCU, caberia ao preposto da UFPI, tempestivamente, interpor os recursos próprios, previstos na Lei Orgânica e no Regimento Interno desta Corte. O que não pode é, deliberadamente, deixar de cumprir ordem do Tribunal, sob a alegação de que está aguardando parecer do órgão jurídico da entidade sem qualquer efeito vinculativo.
16.	Da mesma forma, as decisões desta Corte de Contas, para que sejam cumpridas, não se encontram sujeitas a quaisquer atos normativos editados por quaisquer órgãos submetidos à jurisdição deste Tribunal.
17.	Nesse sentido, a Portaria Normativa 2, de 6 de abril de 2017, do Ministério da Economia não constitui óbice ao cumprimento das deliberação deste Tribunal, tratando-se, em verdade, de ato normativo interno que tem por objetivo estabelecer diretrizes, no âmbito do Sistema de Pessoal Civil da Administração Federal - Sipec, para a execução, em folha de pagamento, das decisões judiciais relativas à gestão de pessoas, em ações propostas contra a União, suas autarquias e fundações (art. 1º) , o qual não possui nenhuma relação no que diz respeito às determinações oriundas desta Corte de Contas, efetuadas com fundamento no inciso IX do art. 71 da CF/1988.
18.	Ora, se o órgão jurisdicionado possui competência para fazer inserir na folha de pagamento rubrica oriunda de processos judiciais, também dispõe, em princípio, de competência para excluir a referida rubrica ou reduzir o seu valor em razão da sua absorção, não tendo o gestor responsável logrado êxito em demonstrar o contrário, já que a citada Portaria Normativa, em seu texto, nada dispõe sobre o órgão responsável e o procedimento a ser adotado para a exclusão da rubrica judicial, tampouco tem incidência em relação às determinações oriundas de acórdãos deste Tribunal.
19.	Registre-se, ademais, que a determinação deste Tribunal, para se fazer cumprir, não tem o condão de envolver um grande quantitativo de servidores, já que, vale relembrar, não há a necessidade de prévia instauração de processos administrativos, dependendo, apenas, em princípio, de simples inserção de dados no sistema de folha de pagamento do referido órgão jurisdicionado, atentando-se para a fórmula previamente estabelecida no acórdão deste tribunal: compensação da rubrica judicial - sem redução nominal do montante dos proventos - com os acréscimos decorrentes de novas estruturas remuneratórias definidas por lei com eficácia posterior ao trânsito em julgado do Mandado de Segurança 31.412/DF, ou seja, a partir de 15/5/2014.
20. 	Por fim, vale rememorar que a existência do trânsito em julgado no Mandado de Segurança 31.412/DF já era de conhecimento desta Corte de Contas, que, por ocasião do Acórdão 6717/2020-TCU-Primeira Câmara, ora em acompanhamento, afirmou, expressamente, que a absorção deve se dar em relação aos planos de carreira instituídos posteriormente à data do trânsito em julgado da referida decisão.'
Ademais, diante da insistência do Sr. Lauro Oliveira Viana em alegar que qualquer alteração de rubricas judiciais no Módulo de Ações Judiciais do Sigepe dependeria da homologação do Ministério da Economia, de tal maneira que a Universidade não gozaria de autonomia para exclusão ou alteração dos valores pagos, foi determinado pelo Relator Benjamin Zymler naqueles mesmos autos (TC Processo 004.451/2010-4) que o Ministério fosse diligenciado para esclarecer as afirmações do gestor da UFPI.
Em resposta (peça 121 do TC Processo 004.451/2010-4) , o Ministério da Economia esclareceu, por meio da Nota Informativa SEI 34176/2020/ME, de 24/12/2020, relativamente à ação judicial que embasa o pagamento da URP aos servidores da UFPI, que:
'3.	Verificou-se no Módulo de Ações Judiciais AJ/SIGEPE, Extrato SIGEPE (12662600) , que a referida ação foi analisada e devolvida, encontrando-se na competência do Autorizador, de responsabilidade do Dirigente de Recursos Humanos do órgão, para providências, desde 11/10/2019, não estando mais disponível no âmbito este Ministério, tampouco necessária mais nenhuma providência pelo Órgão Central para cumprimento da determinação da Corte de Contas. 
4.	Pelo fato de ser uma ação judicial pendente de recadastramento no Módulo AJ, o Autorizador poderia desde então efetivar as ações referentes à conclusão da atividade, já que trata-se de diminuição de valor de rubrica judicial, competindo a ele efetivar a marcação de absorção de rubrica judicial e, consequentemente, exclusão do pagamento indevido. 
5.	Cabe ressaltar que após o envio da referida ação àquela Universidade havia possibilidade de retirar dúvidas, por intermédio de Solicitação de Informações, entretanto, conforme Extrato SIGEPE (12662600) , este Órgão Central não foi cientificado acerca de nenhuma dificuldade para continuidade nos trâmites sistêmicos para cumprimento. 
6.	Cumpre informar, em complementação ao que consta no item 17 do Despacho do Tribunal de Contas da União - TCU (12532388) , que este Órgão Central, em nenhum momento, apresentou a Portaria Normativa nº 2, de 6 de abril de 2017, expedida por esta Pasta, como justificativa para não dar cumprimento ao Acórdão do TCU (grifei) '.
Aquele Ministério encaminhou ainda a Nota SEI nº 34172/2020/ME, de 24/12/2020 (peça 122 do TC Processo 004.451/2010-4) , com envio de cópia para a Universidade Federal do Piauí, com as seguintes considerações:
'2.	Da leitura dos autos, verifica-se que essa Universidade fez as seguintes alegações em face desta Pasta Ministerial: 
'Alega o requerente, em síntese, que a unidade gestora do órgão jurisdicionado possui capacidade reduzida para alterar dados nos contracheques dos servidores de forma unilateral, notadamente a retirada de rubricas que estão inseridas por motivo de ações judiciais. Sustenta que, para cumprir as determinações desta Corte de Contas no tocante à exclusão da vantagem tida por ilegal, faz-se necessário, primeiramente, o cumprimento dos requisitos do recadastramento de ação judicial exigidos pelo Ministério da Economia por meio da Portaria Normativa 2, de 6 de abril de 2016, entre os quais, a apresentação de força executória atualizados pelos procuradores da Advocacia-Geral da União'.
3.	Todavia, ressaltamos que não existe fundamentação nas alegações apresentadas por essa Universidade para o não cumprimento da determinação da Corte de Contas, pelas razões que serão expostas abaixo.
4.	Primeiramente, a Portaria Normativa nº 2, de 6 de abril de 2017, que regulamentou o recadastramento, solicita a inclusão de documentação que embasem a manutenção do pagamento da rubrica judicial, dentre estas, o parecer de força executória que confirme a permanência da executoriedade no decurso do tempo.
5.	Ocorre que não estamos diante de uma situação de manutenção de pagamento, mas de uma determinação de exclusão de parcela considerada indevida, no momento da análise da aposentadoria do servidor. Assim, não seria razoável do Órgão Central exigir inclusão de parecer de força executória para justificar a manutenção de rubrica que é objeto de determinação do Tribunal de Contas da União em sentido oposto.
6.	Ao verificar o fluxo do Processo Judicial nº 11900000001069X (12662600) , constata-se que em nenhum momento foi requerida a inclusão de parecer de força executória para operacionalização da exclusão da rubrica judicial em questão. Também, verifica-se que a referida ação encontra-se parada com o perfil de Autorizador, de competência do Dirigente de Recursos Humanos dessa Universidade, desde 11/10/2019, ou seja, há mais de 1 (um) ano essa Universidade permanece inerte quanto a qualquer providência relacionada ao processo.
7.	Ademais, é de ciência dos órgãos e entidades que nos casos de recadastramento de ação judicial com diminuição de valor ou exclusão de beneficiado é possível realizar a conclusão da atividade com a realização da autorização e confirmação pelo perfil de Autorizador (recadastramento expresso) , dispensando nova homologação e confirmação do Órgão Central.
8.	Assim, não merece prosperar qualquer justificativa de não cumprimento de determinação do TCU para exclusão embasada na Portaria Normativa nº 2, de 2017, ou de dependência de procedimento desta Pasta Ministerial.
9.	Ainda ressaltamos que, para atendimento das determinações do TCU, quanto à absorção da rubrica contida nos contracheques dos servidores, foi amplamente divulgado aos órgãos setoriais e seccionais o Comunica 562577, de 07/10/2020 (12662703) , o qual dispôs sobre a possibilidade de marcação de absorção no Módulo de Ações Judiciais - AJ diretamente pelo autorizador, ofertando mais uma opção, pela existência dessa nova funcionalidade sistêmica.
10.	Cumpre esclarecer que o art. 4º da Portaria Normativa nº 6, de 11 de outubro de 2016, estabelece que é competência dos Dirigentes de Recursos Humanos dos Órgãos e entidades integrantes do Sistema SIPEC adotar os procedimentos de cadastramento, controle e acompanhamento das ações judiciais relativas ao pessoal civil do Poder Executivo Federal, propostas contra a União, suas autarquias e fundações públicas, bem como providenciar o cumprimento das respectivas decisões judiciais. 
11.	Por fim, reafirmamos que não existe óbice normativo ou sistêmico algum para que essa Universidade realize os procedimentos para exclusão da rubrica judicial e cumprimento da determinação' (grifei) .
Diante da análise feita pelo Ministro-Relator e dos esclarecimentos trazidos pelo Ministério da Economia, não resta dúvida de que não merecem prosperar os argumentos apresentados pela Universidade Federal do Piauí, uma vez que a paulatina absorção da rubrica irregular é medida que poderia ter sido efetivada há muito tempo pela própria Universidade.
Da conduta reiterada e gravosa do Sr. Lauro Oliveira Viana
Importante salientar que o gestor responsável, Sr. Lauro Oliveira Viana, foi apontado em diversos processos de mesma natureza nesta Corte pelo descumprimento de inúmeras deliberações desta Corte, tendo-lhe sido aplicadas multas em diversos processos, conforme os exemplos a seguir elencados:
	TC
	ACÓRDÃO
	RELATOR

	Processo 014.663/2003-0
	11.221/2015-TCU-2ª Câmara
	Augusto Nardes

	Processo 007.026/2009-2
	8.381/2020-TCU-1ª Câmara
	Benjamin Zymler

	Processo 009.281/2005-1
	10.839/2020-TCU-2ª Câmara
	Vital do Rêgo

	Processo 015.311/2011-2
	10.840/2020-TCU-2ª Câmara
	Vital do Rêgo

	Processo 041.433/2012-2
	10.843/2020-TCU-2ª Câmara
	Vital do Rêgo

	Processo 005.867/2016-9
	11.346/2020-TCU-2ª Câmara
	Ana Arraes

	Processo 015.366/2011-1
	13.866/2020-TCU-2ª Câmara
	Vital do Rêgo

	Processo 029.049/2015-6
	13.953/2020-TCU-2ª Câmara
	Ana Arraes

	Fonte: Sefip
Há ainda propostas para aplicação de multa nos seguintes processos, ainda pendentes de julgamento:
	TC
	RELATOR

	Processo 005.517/2013-3
	Bruno Dantas

	Processo 009.049/1996-7
	Raimundo Carreiro

	Processo 004.446/2010-0
	Benjamin Zymler

	Processo 006.160/2014-0
	Vital do Rêgo

	Processo 006.165/2014-1
	Bruno Dantas

	Processo 021.715/2008-9
	Augusto Nardes

	Processo 006.168/2014-0
	Bruno Dantas

	Processo 006.172/2014-8
	Bruno Dantas

	Processo 006.173/2014-4
	Bruno Dantas

	Processo 006.154/2014-0
	Bruno Dantas

	Processo 006.157/2014-9
	Bruno Dantas

	Processo 006.158/2014-5
	Bruno Dantas

	Processo 006.175/2014-7
	Bruno Dantas

	Processo 006.177/2014-0
	Bruno Dantas

	Processo 006.164/2014-5
	Bruno Dantas

	Processo 009.232/2010-9
	Augusto Nardes

	Processo 028.419/2009-1
	Benjamin Zymler

	Fonte: Sefip
Cumpre destacar que, nos autos do TC Processo 028.419/2009-1, esta Unidade Técnica propôs, além da aplicação de multa, o afastamento cautelar temporário e a inabilitação do Sr. Lauro Oliveira Viana, pelo período de cinco anos, para o exercício de cargo em comissão e de função de confiança no âmbito da administração federal.
Ocorre que, em 30/11/2020, a Reitoria da UFPI nomeou novo Superintendente de Recursos Humanos da UFPI, com exercício a partir de 1/12/2020, de modo que o afastamento temporário do Sr. Lauro Oliveira Viana não se faz mais necessário.
Entretanto, ainda é possível, diante da conduta gravosa do gestor, que seja declarada sua inabilitação para o exercício de cargo em comissão e de função de confiança no âmbito da administração federal, diante de sua contumaz reincidência no descumprimento das determinações deste TCU.
Proposta nesse sentido foi feita nos autos do TC Processo 004.449/2010-0, de modo que não é necessário propor a mesma medida nos presentes autos.
CONCLUSÃO
Da análise dos argumentos do Sr. Lauro Oliveira Viana, ex-Superintendente de Recursos Humanos da Universidade do Piauí, ouvido em audiência, e com base nas informações extraídas dos sistemas Siape e e-Pessoal, conclui-se que não só permanece o descumprimento do Acórdão 3092/2015-TCU-Plenário, Relator Benjamin Zymler, de 9/12/2015 (peça 10) , como também estão sendo descumpridas as determinações do Acórdão 10420/2020-TCU-Primeira Câmara, de 29/9/2020, também relatado pelo Ministro Benjamin Zymler (peça 35) .
Dessa forma, entende-se necessário rejeitar as razões de justificativa apresentadas pelo Sr. Lauro Oliveira Viana, aplicar-lhe multa e reiterar à UFPI que dê imediato cumprimento aos Acórdãos mencionados.
Por fim, as condutas reiteradas praticadas pelo Sr. Lauro Oliveira Viana, que deixou o cargo de Superintendente da UFPI em dezembro do ano passado, levaram a proposta de inabilitação para o exercício de cargo em comissão e de função de confiança no âmbito da administração federal pelo período de cinco anos no âmbito do TC Processo 004.449/2010-0, que se encontra pendente de julgamento, de modo que não é necessário propor a mesma medida nos presentes autos. 
PROPOSTA DE ENCAMINHAMENTO
Em face do exposto, remetam-se os autos à consideração superior propondo-se: 
	a) rejeitar as razões de justificativa do Sr. Lauro Oliveira Viana, ex-Superintendente de Recursos Humanos da Fundação Universidade Federal do Piauí, pelo descumprimento do Acórdão 3092/2015-TCU-Plenário, de 9/12/2015, e do Acórdão 10420/2020-TCU-Primeira Câmara, de 29/9/2020, ambos de relatoria do Ministro Benjamin Zymler;
	b) aplicar ao responsável a multa prevista no art. 58, inciso IV, da Lei 8.443/1992 e no art. 268, inciso VII, do Regimento Interno do Tribunal;
	c) com base no art. 28, incisos I e II, da Lei 8.443/1992:
	c.1) determinar o desconto integral ou parcelado da dívida na remuneração do Sr. Lauro Oliveira Viana, observados os limites impostos pela legislação pertinente e, em especial, o disposto no art. 46 da Lei 8.112/1990;
	c.2) autorizar, desde já, a cobrança judicial da dívida, na hipótese de não atendimento das notificações, cumulada com a ineficácia dos descontos determinados no subitem anterior; e
	d) determinar à Fundação Universidade Federal do Piauí, nos termos do artigo 4°, inciso I, da Resolução-TCU 315/2020, em cumprimento aos Acórdão 3092/2015-TCU-Plenário, de 9/12/2015, e 10.420/2020-TCU-1ª Câmara, de 29/9/2020, ambos de relatoria do Ministro Benjamin Zymler, que:
	d.1) proceda, com efeitos iniciados em 15/5/2014, data do trânsito em julgado do MS 31.412/DF, à absorção gradual da vantagem referente à URP de fevereiro de 1989, paga aos aposentados Roger Aragon de Moraes Marinho e Sergio Ibiapina Ferreira Costa, mediante sua compensação - sem redução nominal do montante dos proventos - com os acréscimos decorrentes de novas estruturas remuneratórias definidas por lei com eficácia posterior à referida decisão, a exemplo da Lei 13.325/2016;
	d.2) no prazo de 30 (trinta) dias, sob pena de responsabilidade solidária da autoridade administrativa omissa e mediante prévia instauração de processo administrativo, apure o montante recebido a título da parcela relativa à URP, em desconformidade com a sistemática no item precedente, por Roger Aragon de Moraes Marinho e Sergio Ibiapina Ferreira Costa, desde a ciência do Acórdão 10420/2020-TCU-Primeira Câmara, de 29/9/2020, Relator Benjamin Zymler, promova sua restituição ao erário, nos termos do art. 46 da Lei 8.112/1990, e comprove ao Tribunal de Contas da União as medidas adotadas; e
	d.3) no prazo de 30 (trinta) dias, envie novos atos de concessão de aposentadoria, livres das irregularidades apontadas nos autos, em favor de Roger Aragon de Moraes Marinho e Sergio Ibiapina Ferreira Costa, conforme artigo 262, § 2, do Regimento Interno do TCU."
	É o relatório.

Arianne Beatriz Fernandes Ferreira (OAB/PI 7.343) e outros, representando Sergio Ibiapina Ferreira Costa.

Procurador Marinus Eduardo De Vries Marsico.

APOSENTADORIAS. INCLUSÃO, NOS BENEFÍCIOS, DE PARCELA ALUSIVA A PLANO ECONÔMICO DA DÉCADA DE 1980 (URP; ÍNDICE DE 26,05%). NEGATIVA DE REGISTRO. SUPERVENIÊNCIA DE DECISÃO JUDICIAL ASSEGURANDO A MANUTENÇÃO EM DESTACADO DA VANTAGEM ATÉ 15/5/2014. DETERMINAÇÃO À ORIGEM PARA ABSORÇÃO GRADUAL DO EXCESSO, SEM REDUÇÃO NOMINAL DOS PROVENTOS, MEDIANTE SUA COMPENSAÇÃO COM OS ACRÉSCIMOS DECORRENTES DE NOVAS ESTRUTURAS REMUNERATÓRIAS DEFINIDAS POR LEI COM EFICÁCIA POSTERIOR AO ÚLTIMO PROVIMENTO JURISDICIONAL. DESCUMPRIMENTO. AUDIÊNCIA DO RESPONSÁVEL. REJEIÇÃO DAS RAZÕES DE JUSTIFICATIVA. MULTA. DETERMINAÇÕES.

APOSENTADORIA (APOS)

Secretaria de Fiscalização de Integridade de Atos e Pagamentos de Pessoal e de Benefícios Sociais (Sefip).

Atuo nestes autos com fundamento no art. 27-A da Resolução-TCU 175/2005, tendo em vista ter sido designado, por meio da Portaria-TCU nº 59-SEAE, de 20 de agosto de 2021, substituto do eminente Ministro Benjamin Zymler.
2. 	Por meio do Acórdão 3180/2012-TCU-Segunda Câmara, esta Corte negou registro às aposentadorias dos srs. Roger Aragon de Moraes Marinho e Sérgio Ibiapina Ferreira Costa, ex-servidores da Fundação Universidade Federal do Piauí (FUFPI) , em face da inclusão nos proventos, de forma destacada, de parcela alusiva a perda inflacionária da década de 1980 (URP de fevereiro de 1989, índice de 26,05%) , imune de absorção por reajustes ou estruturas remuneratórias supervenientes estabelecidas em lei.
3.	Mais tarde, pelo Acórdão 3092/2015-TCU-Plenário, de 9/12/2015, foi determinado à FUFPI que (peça 10) :
"1.7.1. [...] a partir de 15/5/2014, data do trânsito em julgado do Mandado de Segurança 31.412/DF, promova, em consonância com o entendimento expresso no Acórdão 7856/2014-TCU-Primeira Câmara, a absorção gradual da vantagem referente à URP de fevereiro de 1989, paga em destacado sob o título 'DECISÃO JUDICIAL TRANS JUG APO' a Roger Aragon de Moraes Marinho e Sergio Ibiapina Ferreira Costa, mediante sua compensação - sem redução nominal do montante dos proventos - com os acréscimos decorrentes de novas estruturas remuneratórias definidas por lei com eficácia posterior à respectiva decisão judicial".
4.	Em monitoramento realizado no ano de 2020, a Secretaria de Fiscalização de Integridade de Atos e Pagamentos de Pessoal e de Benefícios Sociais (Sefip) constatou que "a parcela de URP (26,05%) permanece nos proventos de Sergio Ibiapina Ferreira Costa e na base de cálculo da pensão instituída por Roger Aragon de Moraes Marinho (falecido em 27/10/2017) , no valor de R$ 444,43 para ambos os inativos", pelo que sugeriu a audiência do responsável, sr. Lauro Oliveira Viana, então Superintendente de Recursos Humanos da Fundação.
5.	Nessas circunstâncias, foi prolatado o Acórdão 10412/2020-TCU-Primeira Câmara, de 29/9/2020, vazado nos seguintes termos (peça 35; destaques do original) :
"1.7.1. Determinar à Fundação Universidade Federal do Piauí, com fulcro nos arts. 71, inciso IX, da Constituição Federal e 262 do Regimento Interno do Tribunal, em reiteração ao Acórdão 3092/2015-TCU-Plenário, que proceda, com efeitos iniciados em 15/5/2014, data do trânsito em julgado da sentença proferida no MS 31.412/DF, à absorção gradual da vantagem referente à URP de fevereiro de 1989 paga ao sr. Sergio Ibiapina Ferreira Costa e às beneficiárias da pensão civil instituída pelo sr. Roger Aragon de Moraes Marinho, mediante sua compensação - sem redução nominal do montante dos proventos - com os acréscimos decorrentes de novas estruturas remuneratórias definidas por lei com eficácia posterior à referida decisão judicial, a exemplo da Lei 13.325/2016. 
1.7.2. Determinar, ainda, à Fundação Universidade Federal do Piauí que: 
1.7.2.1 quantifique, no prazo de 60 (sessenta) dias a contar da ciência desta deliberação, os valores pagos a título de URP ao sr. Sergio Ibiapina Ferreira Costa e às beneficiárias da pensão civil instituída pelo sr. Roger Aragon de Moraes Marinho, a partir de sua notificação do Acórdão 3092/2015-TCU-Plenário, e promova, nos termos do art. 46 da Lei 8.112/1990, a correspondente reposição ao Erário; 
1.7.2.2. uma vez concluída a absorção integral da parcela alusiva à URP, emita e cadastre no sistema e-Pessoal ato de alteração de aposentadoria para o sr. Sergio Ibiapina Ferreira Costa, escoimado da irregularidade. 
1.7.3. Autorizar a Sefip a promover a audiência do sr. Lauro Oliveira Viana, Superintendente de Recursos Humanos da FUFPI, acerca do descumprimento do item 1.7.1 do Acórdão 3092/2015-TCU-Plenário, referente à absorção gradual da URP".
6.	Realizada a audiência, o sr. Lauro Oliveira Viana trouxe aos autos a documentação que integra as peças 39-46, argumentando, em essência, que:
	- "a possibilidade de alterar dados nos contracheques dos servidores de forma unilateral pela UFPI é bastante reduzida, e não alcança, por exemplo, a retirada de rubricas que estão inseridas nos contracheques por motivo de AÇÕES JUDICIAIS" (destaques do original) ;
	- para cumprir as determinações desta Corte de Contas no tocante à exclusão da vantagem tida por ilegal, faz-se necessário, primeiramente, o cumprimento dos requisitos de recadastramento de ação judicial exigidos pelo Ministério da Economia por meio da Portaria Normativa 2, de 6/4/2017, entre os quais a apresentação de pareceres de força executória atualizados expedidos pelos procuradores da Advocacia-Geral da União;
	- a superintendência de recursos humanos da fundação, além de não possuir servidores com qualificação técnica necessária para interpretar as decisões judiciais e as recomendações do TCU, encontra-se com déficit em seu quadro, dificultando a análise das determinações oriundas da Corte de Contas;
	- "a URP (26,05%) é paga em decorrência principalmente da Ação Judicial nº 11900000001069X, ajuizada pela ADUFPI"; 
	- a propósito do MS 31.412, impetrado perante o Supremo Tribunal Federal, com trânsito em julgado em 15/5/2014, "o caso continua sub judice, e está além das competências desta SRH/UFPI a autonomia para ir de encontro à decisão judicial deste processo, principalmente sem ter recebido o parecer de força executória competente esclarecendo a forma como devemos agir".
7.	Em conclusão, requer o acatamento de suas razões de justificativa, 
"considerando que se tratam de procedimentos complexos que estamos tentando resolver junto com o Ministério da Economia, que é o principal agente competente para promover efetivamente a retirada das rubricas de planos econômicos que estão sendo consideradas ilegais, e a AGU, a qual precisa cumprir com sua parte quanto à expedição dos pareceres de força executória".
8.	Instruindo o feito, a Sefip manifesta-se pela rejeição da defesa apresentada, com aplicação ao responsável da multa estipulada no art. 58, inciso IV, da Lei 8.443/1992. Paralelamente, sugere a reiteração das determinações à origem para sustação dos pagamentos irregulares e restituição do indébito. 
9.	O Ministério Público, em cota simples, põe-se de acordo.
10.	Acompanho, por seus fundamentos, as conclusões dos pareceres.
11.	 De plano, observo que as disposições dos Acórdão 3092/2015-TCU-Plenário e 10.412/2020-1ª Câmara são determinações objetivas do Tribunal que obrigam seus destinatários, sob pena de aplicação das sanções previstas na Lei 8.443/1992.
12.	Nesse contexto, as alegações deduzidas pelo gestor de recursos humanos da FUFPI sugerem preocupante desconhecimento acerca da autoridade e das competências do Tribunal de Contas da União no exercício do controle externo da administração, notadamente no tocante ao pagamento de vantagens indevidas a servidores públicos federais. 
13.	De fato, as duas deliberações acima referidas foram taxativas em ordenar à entidade que "promova [...] a absorção gradual da vantagem referente à URP de fevereiro de 1989 mediante sua compensação - sem redução nominal do montante dos proventos - com os acréscimos decorrentes de novas estruturas remuneratórias definidas por lei com eficácia posterior [à decisão judicial proferida no MS 31.412/DF]".
14.	Assim, causa espécie que o gestor responsável pela implementação das medidas ordenadas pelo Tribunal - de fácil apreensão e operacionalização, diga-se de passagem - passe anos no aguardo de autorização ou aprovação de outras instâncias administrativas para cumprir aquilo que, então, já se apresentava como seu dever funcional.
15.	Vale lembrar que as determinações do TCU, uma vez aperfeiçoadas pelo decurso dos prazos legais, não se sujeitam ao juízo de conveniência e oportunidade dos dirigentes dos órgãos ou entidades destinatários. Antes, revestem-se de caráter coativo, nos termos do art. 71, inciso IX, da Constituição Federal, sendo passíveis de apenação os responsáveis por eventual desobediência. No ponto, é oportuna a observação há muito feita pelo saudoso Ministro Bento Bugarin nos autos do TC-Processo 009.987/1996-7: "as decisões do TCU não são passíveis de discussão no âmbito da Administração Pública, devendo todos que dela participarem observar seus ditames".
16.	Portanto, se inconformismo ou dúvidas havia em relação às deliberações do TCU, caberia ao preposto da FUFPI, tempestivamente, interpor os recursos próprios, previstos na Lei Orgânica e no Regimento Interno desta Corte. O que não poderia - como não podem os gestores públicos - é, deliberadamente, deixar de cumprir ordem expressa do Tribunal, mormente sob o pretexto de aguardar parecer do órgão de assistência jurídica da entidade, de resto sem nenhum efeito vinculativo.
17.	A propósito, a alusão feita pelo responsável à Portaria Normativa 2/2017, do Ministério da Economia, é de todo impertinente. O normativo, na realidade, como esclarece o próprio Ministério (v. itens 21 e 22 da instrução, reproduzida no relatório antecedente) , disciplina o recadastramento de ações judiciais com o fito de impedir a realização de pagamentos irregulares a esse título - como aqueles que ora continuam sendo feitos pela Universidade do Piauí -, e não para regulamentar o cumprimento das ordens oriundas desta Corte de Contas, efetuadas com fundamento no inciso IX do art. 71 da CF/1988, sobretudo aquelas que buscam, precisamente, dar fim a execuções em excesso de sentenças judiciais.
18.	Aliás, há muito, é indisputável que a manutenção em destacado nos proventos de parcelas vinculadas a planos econômicos, imunes de compensação por revisões gerais de vencimentos ou por novas estruturas remuneratórias, além de configurar pagamentos em duplicidade, desnaturando as respectivas decisões judiciais, ofende o princípio da reserva legal para fixação dos estipêndios do funcionalismo.
19.	No âmbito do Poder Judiciário, há, inclusive, decisão da Corte Constitucional sobre o tema proferida em regime de repercussão geral:
"EMENTA: CONSTITUCIONAL. PROCESSUAL CIVIL. SENTENÇA AFIRMANDO DIREITO À DIFERENÇA DE PERCENTUAL REMUNERATÓRIO, INCLUSIVE PARA O FUTURO. RELAÇÃO JURÍDICA DE TRATO CONTINUADO. EFICÁCIA TEMPORAL. CLÁUSULA REBUS SIC STANTIBUS. SUPERVENIENTE INCORPORAÇÃO DEFINITIVA NOS VENCIMENTOS POR FORÇA DE DISSÍDIO COLETIVO. EXAURIMENTO DA EFICÁCIA DA SENTENÇA.
1. A força vinculativa das sentenças sobre relações jurídicas de trato continuado atua rebus sic stantibus: sua eficácia permanece enquanto se mantiverem inalterados os pressupostos fáticos e jurídicos adotados para o juízo de certeza estabelecido pelo provimento sentencial. A superveniente alteração de qualquer desses pressupostos (a) determina a imediata cessação da eficácia executiva do julgado, independentemente de ação rescisória ou, salvo em estritas hipóteses previstas em lei, de ação revisional, razão pela qual (b) a matéria pode ser alegada como matéria de defesa em impugnação ou em embargos do executado.
2. Afirma-se, nessa linha de entendimento, que a sentença que reconhece ao trabalhador ou servidor o direito a determinado percentual de acréscimo remuneratório deixa de ter eficácia a partir da superveniente incorporação definitiva do referido percentual nos seus ganhos.
3. Recurso extraordinário improvido" (RE 596.663-RJ; DJE de 25/11/2014; ênfase acrescentada) .
20.	No caso dos autos, como demonstrou a Sefip (peça 32, p. 2) , mesmo considerados apenas os últimos anos, os proventos dos beneficiários da URP, todos ex-professores, apresentaram expressiva majoração, em muito superior à indigitada "vantagem judicial", sendo forçoso reconhecer, dessa forma, a completa integração da parcela à estrutura ordinária de retribuição de seus cargos de origem.
21.	Não foi outra, convém anotar, a conclusão da 1ª Turma do STF ao apreciar ocorrência idêntica à aqui tratada, também envolvendo docentes de universidade federal:
'DIREITO ADMINISTRATIVO. MANDADO DE SEGURANÇA. PROVENTOS. APOSENTADORIA. REGISTRO. ACÓRDÃO DO TCU QUE DETERMINOU A IMEDIATA INTERRUPÇÃO DO PAGAMENTO DA URP DE FEVEREIRO DE 1989 (26,05%) . NATUREZA DE ANTECIPAÇÃO SALARIAL. PREVISÃO LEGAL. DECISÃO JUDICIAL. ALCANCE. PRAZO DECADENCIAL. ARTIGO 54 DA LEI Nº 9.784/99. INAPLICABILIDADE. COMPETÊNCIA CONSTITUCIONAL ATRIBUÍDA À CORTE DE CONTAS. MODIFICAÇÃO DE FORMA DE CÁLCULO DA REMUNERAÇÃO. ALEGADA OFENSA AOS PRINCÍPIOS CONSTITUCIONAIS DO CONTRADITÓRIO, AMPLA DEFESA, COISA JULGADA, SEGURANÇA JURÍDICA E IRREDUTIBILIDADE DOS VENCIMENTOS. INOCORRÊNCIA. PLANOS ECONÔMICOS. REAJUSTES SALARIAIS. VANTAGEM SALARIAL RECONHECIDA POR DECISÃO JUDICIAL TRANSITADA EM JULGADO. REMUNERAÇÃO. ALCANCE. INEXISTÊNCIA DE OFENSA A DIREITO ADQUIRIDO. INOCORRÊNCIA DE VIOLAÇÃO À COISA JULGADA. SEGURANÇA DENEGADA. 
[...]
3. As URPs - Unidade de Referência de Preço - foram previstas visando a repor o poder aquisitivo de salários e vencimentos até a data-base da categoria, quando verificado o acerto de contas; entendimento sumulado pelo egrégio Tribunal Superior do Trabalho, verbis: 'Súmula 322: Os reajustes salariais decorrentes dos chamados 'Gatilhos' e URP's, previstos legalmente como antecipação, são devidos tão-somente até a data-base de cada categoria.'
4. A alteração por lei do regramento anterior da composição da remuneração do agente público, assegura-se-lhes somente a irredutibilidade da soma total antes recebida, assim concebido: os vencimentos e proventos constitucionais e legais. Precedentes: RE 563.965/RN-RG, Rel. Ministra Cármen Lúcia, Tribunal Pleno, DJe 20.03.2009; MS 24.784, Rel. Ministro Carlos Velloso, Tribunal Pleno, DJe 25.06.2004; RE 185255, Rel. Ministro Sydney Sanches, Primeira Turma, DJ 19.09.1997. 
[...]
6. A garantia fundamental da coisa julgada (CRFB/88, art. 5º, XXXVI) não resta violada nas hipóteses em que ocorrerem modificações no contexto fático-jurídico em que produzida - como as inúmeras leis que reestruturam as carreiras dos servidores do Poder Judiciário da União e fixam novos regimes jurídicos de remuneração. 
7. 'In casu', restou demonstrado nos autos a improcedência do pedido de continuidade do pagamento da URP, tendo em vista, sobretudo, os reajustes salariais advindos após à sua concessão, com destaque ao aumento salarial provocado pela reestruturação de carreira dos docentes em universidades federais - 'verbi gratia', Lei nº 11.784/2008 -, que vieram a incorporar o valor que era pago em separado a título de antecipação salarial. 
8. Segurança denegada'  (MS 31.642/DF; DJE de 23/9/2014; ênfase acrescentada) .
22.	Pois bem, é certo que os professores da FUFPI obtiveram, no Mandado de Segurança 31.412/DF, decisão que expressamente afastou deliberações anteriores do TCU que ordenaram a exclusão da rubrica de sua remuneração.
23.	Entretanto, mesmo essa específica sentença - proferida, diga-se de passagem, antes da definitiva pacificação da matéria no âmbito do STF - tem seus efeitos adstritos ao contexto fático-jurídico em que produzida, não se prestando a garantir aos seus beneficiários um acréscimo salarial de caráter perpétuo subsistente à margem de toda e qualquer nova estrutura remuneratória estabelecida no ordenamento. Sobre o ponto, peço vênia para transcrever excertos de manifestação do eminente Ministro Benjamin Zymler lançada nos autos do TC-Processo 013.410/2012-1, objeto do Acórdão 7856/2014-TCU-Primeira Câmara, no qual discorri mais detidamente a respeito:
"15.	Resta, por fim, tecer algumas considerações relativamente ao que restou decidido no âmbito do MS nº 31.412/DF impetrado perante o Supremo Tribunal Federal e a sua repercussão no presente processo.
16.	Da parte dispositiva da decisão transitada em julgado no âmbito do referido mandamus extrai-se o seguinte [destaques do original]:
'Sendo assim, e em face das razões expostas, defiro o presente mandado de segurança, para cassar as deliberações emanadas do E. Tribunal de Contas da União, 'dirigidas à Universidade Federal do Piauí, que ordenam a exclusão da parcela referente à URP de qualquer professor beneficiado pela decisão judicial proferida nos autos da Reclamação Trabalhista de nº 02-1069/1990, transitada em julgado no dia 31/07/1995 (...) ' (grifei) , que tramitou perante a (antiga) 2ª Junta de Conciliação e Julgamento de Teresina/PI, restando prejudicado, em consequência, o exame do recurso de agravo interposto pela União.'
17.	Isso porque, segundo o impetrante e os próprios fundamentos da decisão transitada em julgado, o Tribunal de Contas da União, ao apreciar a legalidade da concessão de aposentadoria aos docentes filiados à entidade impetrante, negando-lhe o correspondente registro, teria desrespeitado a autoridade da decisão judicial transitada em julgado no âmbito da Justiça do Trabalho que reconheceu aos filiados o direito à incorporação da vantagem relativa à URP de 26,05% em seus vencimentos.
18.	Nos termos do art. 468 do Código de Processo Civil, 'a sentença, que julgar total ou parcialmente a lide, tem força de lei nos limites da lide e das questões decididas'. Já o art. 472 do mesmo diploma legal, estabelece que: 'a sentença faz coisa julgada às partes entre as quais é dada, não beneficiando, nem prejudicando terceiros' (nossos os grifos) .
19.	Referidos dispositivos legais, como se vê, tratam dos limites objetivos (art. 468) e subjetivos (art. 472) da coisa julgada. 
20.	Segundo o previsto no art. 472 do CPC, a coisa julgada vincula somente as partes, não atingindo terceiros, que não podem ser beneficiados ou prejudicados. Trata-se da eficácia inter partes da coisa julgada, que se justifica em razão dos princípios da ampla defesa e do contraditório, pois não se pode admitir que a sentença de mérito se torne imutável e indiscutível para aquele que não participou do processo.
21.	Já o limite objetivo da coisa julgada diz respeito à possibilidade de rediscussão da matéria já decidida, ensinando a doutrina majoritária pátria que a eficácia preclusiva da coisa julgada atinge tão somente as alegações referentes à causa de pedir que fez parte da demanda, porquanto, alegado outro fato jurídico ou outra fundamentação jurídica não presentes na primeira demanda, entende-se como afastada do caso a tríplice identidade (mesmas partes, mesma causa de pedir e mesmo pedido) , que impediria que a mesma causa fosse novamente enfrentada judicialmente em novo processo.
22.	No que diz respeito ao MS nº 31.412, cuja decisão transitou em julgado no dia 15/5/2014, entendo que não houve qualquer inovação quanto ao pagamento das parcelas relativas aos planos econômicos, ao menos com relação à eficácia pro futuro da referida decisão, já que no processo em que foi proferida discutiu-se tão somente a natureza jurídica da vantagem e a forma pela qual se daria a execução da decisão proferida na reclamação trabalhista transitada em julgado no âmbito da Justiça do Trabalho, uma vez que nela se determinou a incorporação da vantagem.
23.	Tem-se, assim, que, no âmbito do referido mandamus, não se discutiu, a meu ver, a perda da eficácia da decisão judicial trabalhista em face das leis supervenientes que alteraram os planos de carreira dos servidores beneficiados naquela decisão, tratando-se, portanto, de nova causa de pedir estranha à decisão transitada em julgado, sendo legítimo que se adote no processo ora em julgamento determinação no sentido de que a partir do trânsito em julgado do MS 31.412 haja a absorção do pagamento das parcelas reconhecidas por força de decisão judicial por leis ulteriores que alteraram a estrutura remuneratória dos inativos.
24.	Por fim, cumpre registrar que o Plenário do Supremo Tribunal Federal vem julgando em sentido diametralmente oposto ao do que restou decidido no MS 31.412/DF, em sede de repercussão geral (cf. RE 596.663/RJ, Relator p/ acórdão Min. Teori Zavascki; RE 561.836/RN, Relator Min. Luiz Fux) , ensejando a adoção de providências por parte deste Tribunal no sentido de se obter junto à Advocacia-Geral da União a reforma do referido decisum."
24.	Destarte, a ação trabalhista 11900000001069X, da década de 1990, e o Mandado de Segurança 31.412/DF, apreciado no âmbito do Supremo Tribunal Federal, ambos de conhecimento do TCU quando prolatado o Acórdão 3092/2015-TCU-Plenário, não constituem óbice ao cumprimento da deliberação desta Corte: a sentença da primeira se exauriu por completo quando a URP/1989 passou a integrar a remuneração ordinária dos servidores da universidade; a decisão do segundo, a despeito de estender o recebimento da parcela até o início de 2014, não se projeta como salvaguarda de nenhum acréscimo salarial de caráter perpétuo subsistente à margem de novas estruturas remuneratórias estabelecidas no ordenamento. Tais conclusões, insisto, encontram-se em perfeita harmonia com a tese de repercussão geral fixada pela Suprema Corte no RE 596.663-RJ (v. tese 494) .
25.	Resta, pois, configurado nos autos o descumprimento injustificado de ordem direta e inequívoca do Tribunal, irregularidade grave tipificada no art. 58, inciso IV, da Lei 8.443/1992. 
26.	Tendo em conta os valores das parcelas impugnadas nos dois benefícios previdenciários tratados neste processo, arbitro em R$ 4.000,00 a multa a ser aplicada ao sr. Lauro Oliveira Viana. 
27.	Paralelamente, devem ser reiteradas à entidade as ordens constantes dos itens 1.7.1 e 1.7.2 do Acórdão 10412/2020-TCU-Primeira Câmara, relativas à imediata supressão da URP dos proventos e à reposição dos valores indevidamente despendidos desde sua notificação do Acórdão 3092/2015-TCU-Plenário.
	Diante do exposto, VOTO no sentido de que o Tribunal adote a deliberação que ora submeto a este Colegiado.
TCU, Sala das Sessões Ministro Luciano Brandão Alves de Souza, em 24 de agosto de 2021.
Ministro-Substituto MARCOS BEMQUERER COSTA
Relator